臺灣雲林地方法院民事判決
111年度六簡字第120號
原      告  劉泳沂  
            劉日宗  
            劉陳壽梅
            劉啟祥  

            劉啟弘  
            劉麗珍  
            劉忠志  
上七人共同
訴訟代理人  梁宵良律師
被      告  陳淥杲  
            陳江旗（即陳翠鑾之繼承人）    

            陳永富（即陳翠鑾之繼承人）    

            陳俊昌（即陳翠鑾之繼承人）    

            陳和家即陳寬勳（即陳翠鑾之繼承人）



            陳剛毅  
兼 上 1 人
訴訟代理人  陳亮宏  
被      告  陳寶雲（即陳翠鑾之繼承人）    

            陳泱如（即陳翠鑾之繼承人）    

上列當事人間分割共有物事件，於民國111 年6 月13日言詞辯論
終結，本院判決如下︰
    主  文
被告陳江旗、陳永富、陳俊昌、陳和家即陳寬勳、陳寶雲、陳泱
如應就被繼承人陳翠鑾所有坐落雲林縣○○鄉○○段000地號、面積1
67.11平方公尺土地之應有部分24分之1 辦理繼承登記。
兩造共有坐落雲林縣○○鄉○○段000 地號、面積167.11平方公尺土
地准予分割，其分割方法如雲林縣斗六地政事務所民國111年2 
月14日土地複丈成果圖即附圖所示Ａ部分面積83.56平方公尺，分
歸原告共同取得，並按附表一應有部分比例保持共有；如附圖所
示Ｂ部分面積83.55平方公尺，分歸被告共同取得，並按附表二應
有部分比例保持共有。
訴訟費用由兩造各依附表三所示比例負擔。　
    事  實  及  理  由
壹、程序事項
一、按因不動產之物權或其分割或經界涉訟者，專屬不動產所在
    地之法院管轄，民事訴訟法第10條第1 項定有明文。查本件
    原告請求分割與被告共有坐落雲林縣○○鄉○○段000 地號、面
    積167.11平方公尺土地（下稱系爭土地），核屬因不動產分
    割涉訟，而系爭土地係位於本院轄區，是依上開規定，本院
    自有管轄權，合先敘明。
二、復按訴狀送達後，原告不得將原訴變更或追加他訴。但請求
    之基礎事實同一者，不在此限；上開規定於簡易訴訟程序適
    用之，民事訴訟法第255條第1 項第2 款、第436 條第2 項
    分別定有明文。查本件原告起訴時原以陳淥杲、陳翠鑾、陳
    江旗、陳永富、陳俊昌、陳和家即陳寬勳（下稱陳和家）、
    陳剛毅、陳亮宏等人為被告，並聲明以：兩造共有系爭土地
    准予分割。其分割方法如起訴狀附圖所示Ａ部分面積83.555
    平方公尺分歸原告（起訴狀將原告劉陳壽梅姓名誤繕為劉陳
    壽美，應予更正）共同取得，並按如起訴狀附表一應有部分
    比例保持共有；如起訴狀附圖所示Ｂ部分面積83.555平方公
    尺分歸被告共同取得，並按如起訴狀附表二應有部分比例保
    持共有等語（見本院卷第1 頁反面），而被告陳翠鑾於起訴
    前已死亡，復經原告於民國110 年11月5 日具狀陳報被繼承
    人陳翠鑾之全體繼承人（見本院卷第48頁至第50頁），又於
    111 年3 月7 日具狀變更訴之聲明為：㈠被告陳江旗、陳永
    富、陳俊昌、陳和家、陳寶雲、陳泱如應就被繼承人陳翠鑾
    所有系爭土地之應有部分24分之1 辦理繼承登記。㈡兩造共
    有系爭土地准予分割，其分割方法如雲林縣斗六地政事務所
    111 年2 月14日土地複丈成果圖（下稱附圖）所示Ａ部分面
    積83.56 平方公尺，分歸原告共同取得，並按如民事準備書
    狀附表一應有部分比例保持共有；如附圖所示Ｂ部分面積83.
    55 平方公尺，分歸被告共同取得，並按如民事準備書狀附
    表二應有部分比例保持共有等語（見本院卷第80頁至第82頁
    ），原告前揭所為，經核均與上開規定相符，自應予准許。
三、被告陳江旗、陳俊昌、陳和家、陳剛毅、陳亮宏、陳寶雲、
    陳泱如等人業經合法通知，均未於最後言詞辯論期日到場，
    核無民事訴訟法第386 條各款所列情形，爰依原告聲請，由
    其一造辯論而為判決。
貳、實體事項
一、原告起訴主張：緣系爭土地為兩造所共有，而無依法不能分
    割之情事，兩造間復無不予分割之約定，惟經原告請求被告
    協議分割未果，依民法第823 條第1 項規定，原告斟酌兩造
    與鄰地關係，擬具如附圖所示分割方案，附圖所示Ａ部分，
    與原告共有同段826-1 地號土地相鄰，原告得以合併使用。
    又附圖所示Ｂ部分，則與被告共有同段830 地號土地相鄰，
    被告亦得合併使用，符合經濟效用，得以增進土地利用價值
    。為此，爰依法提起本件訴訟等語，並聲明如主文所示。
二、被告答辯則以：
㈠、被告陳淥杲、陳永富等辯稱：同意原告所提分割方案等語，
    資為抗辯。
㈡、被告陳剛毅、陳亮宏未於最後言詞辯論期日到場，惟據其等
    以前陳述略以：同意原告所提分割方案等語，資為抗辯。
㈢、被告陳江旗、陳俊昌、陳和家、陳寶雲、陳泱如等經本院合
    法通知後，均未於言詞辯論期日到場，復未提出書狀答辯。
三、本院之判斷：
㈠、按各共有人，除法令另有規定外，得隨時請求分割共有物，
    但因物之使用目的不能分割或契約訂有不分割之期限者不在
    此限；共有物之分割，依共有人協議之方法為之；分割之方
    法不能協議決定，或於協議決定後因消滅時效完成經共有人
    拒絕履行者，法院得因任何共有人之請求，命以原物分配於
    各共有人，民法第823 條第1 項、第824 條第1 項、第2 項
    第1 款前段分別定有明文。經查，原告主張與被告等人共有
    系爭土地，而系爭土地並無因物之使用目的不能分割之情形
    ，共有人間亦未訂有不分割之約定，復經原告請求分割但未
    能達成協議等情，業據其提出系爭土地登記第三類謄本、地
    籍圖謄本等件為證（見本院卷第8 頁至第12頁），嗣經本院
    於110 年12月7 日會同兩造及雲林縣斗六地政事務所測量人
    員至現場履勘屬實，並有現場履勘之勘驗照片暨筆錄、雲林
    縣斗六地政事務所111 年2 月14日斗地四字第1110001569號
    函暨系爭土地複丈成果圖即附圖附卷可佐（見本院卷第62頁
    至第65頁、第68頁至第69頁），應可認定原告上開主張為真
    實，是原告請求分割系爭土地，核屬有據，自應予准許。
㈡、次按因繼承、強制執行或其他非因法律行為，於登記前已取
    得不動產物權者，應經登記，始得處分其物權，民法第759
    條定有明文。法院裁判分割共有物而以原物分配於各共有人
    時，係使共有關係變更為單獨所有，其性質為共有人間應有
    部分之交換，自屬處分行為，如係變賣共有物而以價金分配
    於共有人，即係以處分共有物為分割之方法，均以共有人之
    處分權存在為前提，如果共有人就共有物並無處分權可資行
    使，法院即無從基此為裁判分割。故被繼承人死亡後，如未
    辦理繼承登記，依民法第759 條規定，自不得處分該應有部
    分，遇此情形共有人得先行或同時請求辦理繼承登記（最高
    法院69年台上字第1134號判例意旨參照）。經查，系爭土地
    共有人陳翠鑾已於102 年6 月21日死亡，其繼承人為被告陳
    江旗、陳永富、陳俊昌、陳和家、陳寶雲、陳泱如等人，且
    其等均未拋棄繼承，亦未就系爭土地辦理繼承登記等情，有
    原告所提系爭土地登記第三類謄本、上開被告等人之戶籍謄
    本、繼承系統表、家事事件公告查詢結果等件在卷可佐（見
    本院卷第9 頁至第12頁、第48頁至第60頁），從而，原告請
    求被告陳江旗、陳永富、陳俊昌、陳和家、陳寶雲、陳泱如
    等人應就被繼承人陳翠鑾所有系爭土地（權利範圍24分之1 
    ），辦理繼承登記，洵屬有據，爰判決如主文第1 項所示。
㈢、復按裁判分割共有物，屬形成判決，法院定共有物之分割方
    法，應斟酌各共有人之意願、共有物之性質、經濟效用、共
    有土地之使用現況，並顧及分割後全體之通路及全體共有人
    之利益等，而本其自由裁量權為公平合理之分配，並不受當
    事人聲明、主張或分管約定之拘束（最高法院70年度台上字
    第3468號、93年度台上字第1797號判決意旨參照）。又法院
    為裁判分割時，如因共有人之利益或其他必要情形，就共有
    物之一部，仍有維持共有之必要，民法第824 條第4 項已賦
    予法院得對該部分仍維持共有之權限，以符實際並得彈性運
    用（最高法院102 年度台上字第1336號判決意旨參照）。從
    而，法院定共有物分割之方法，固可由法院自由裁量，惟應
    斟酌各共有人之意願、利害關係、共有物之性質、分割前使
    用狀況、分割後各部分所得利用之價值及經濟效用、全體共
    有人利益等有關情狀，於符合公平經濟原則下，為適當之決
    定。經查，系爭土地前經本院履勘可知其上有雜草、香蕉樹
    、雜物及小部分磚造建物，西南方連接磚造建物及加強磚造
    3 樓建物等情，有本院現場製作之勘驗筆錄及履勘現場之照
    片可證，並經到場之兩造當場確認無訛（見本院卷第63頁至
    第65頁）。本院爰審酌原告主張之分割方案，係將系爭土地
    以如附圖所示西北朝東南方向之ａ、ｂ連線（與地籍線ｃ、ｄ連
    線平行）將系爭土地分為Ａ、Ｂ兩部分，其中如附圖編號Ａ部
    分土地分歸原告共同取得並依附表一應有部分比例維持共有
    ，如附圖編號Ｂ部分土地則分歸被告共同取得並依附表二應
    有部分比例維持共有等情，為被告陳淥杲、陳永富、陳剛毅
    、陳亮宏等人所同意；復審酌上述分割方案核與系爭土地之
    使用現況並無衝突，尚無建物或其他工作物因此需要移除；
    再者，原告等人取得Ａ部分土地與其所有相鄰同段826-1 地
    號土地連接、被告等人取得Ｂ部分土地亦與其所有相鄰同段8
    30 地號土地連接等情，有上開土地登記第三類謄本及地籍
    圖等件在卷可參（見本院卷第13頁至第18頁），應可認定上
    開分割方式可以發揮系爭土地最大之經濟效用。另，原告劉
    啟祥、劉麗珍、劉啟弘等人雖因該分割方案將使實際分割面
    積短少0.01平方公尺，惟其訴訟代理人於111 年3 月28日本
    院行調解程序時以言詞陳稱就該短少面積不向面積因此增加
    之共有人請求補償（見本院卷第89頁反面），基上，本院衡
    量全體共有人之利益，應認原告主張如附圖所示分割方案可
    採，爰判決如主文第2 項所示。
四、綜上所述，原告訴請分割系爭土地，於法有據，應予准許。
    其聲明請求被告陳江旗、陳永富、陳俊昌、陳和家、陳寶雲
    、陳泱如等人應就被繼承人陳翠鑾所遺系爭土地應有部分辦
    理繼承登記，並將系爭土地以如附圖所示方案為分割，為有
    理由，爰判決如主文所示。又本件為分割共有物之形成判決
    ，性質上不宜宣告假執行，故不併為假執行之宣告。
五、本件事證已臻明確，兩造其餘攻擊防禦方法及舉證，經核均
    與本件判決結果不生影響，爰不一一贅述，附此敘明。
六、末按因共有物分割、經界或其他性質上類似之事件涉訟，由
    敗訴當事人負擔訴訟費用顯失公平者，法院得酌量情形，命
    勝訴之當事人負擔其一部，民事訴訟法第80條之1 定有明文
    。本件系爭土地分割後，雙方均同蒙其利，故應依雙方對土
    地之應有部分比例，計算各當事人應該負擔之訴訟費用，爰
    諭知如主文第3 項所示。
七、訴訟費用負擔之依據：民事訴訟法第80條之1 。　　
中    華    民    國    111   年     6    月     27   日
                  斗六簡易庭      法  官  温文昌
以上正本係照原本作成。
如不服本判決，應於送達後20日內向本院提出上訴狀並表明上訴
理由，如於本判決宣示後送達前提起上訴者，應於判決送達後20
日內補提上訴理由書（須按他造人數附繕本）。
中　　華　　民　　國　　111 　年　　6 　　月　　28　　日
                                  書記官  林雅菁
附表一：
編號 共有人（原告部分） 應有部分比例 1 劉日宗 12分之2 2 劉陳壽梅 12分之2 3 劉泳沂 12分之3 4 劉忠志 12分之3 5 劉啟祥  公同共有12分之2 6 劉麗珍  7 劉啟弘  
附表二：
編號 共有人（被告部分） 應有部分比例 1 陳淥杲 24分之8 2 陳江旗 24分之2 3 陳永富 24分之2 4 陳俊昌 24分之1 5 陳和家 24分之1 6 陳剛毅 24分之4 7 陳亮宏 24分之4 8 陳江旗    公同共有24分之2  9 陳永富  10 陳俊昌  11 陳和家  12 陳寶雲  13 陳泱如  
附表三：
編號 共有人 訴訟費用負擔比例 備註 1 劉日宗 12分之1 原告 2 劉陳壽梅 12分之1 原告 3 劉泳沂 8分之1 原告 4 劉忠志 8分之1 原告 5 劉啟祥  連帶負擔12分之1 原告 6 劉麗珍  原告 7 劉啟弘  原告 8 陳淥杲 6分之1 被告 9 陳江旗 24分之1 被告 10 陳永富 24分之1 被告 11 陳俊昌 48分之1 被告 12 陳和家 48分之1 被告 13 陳剛毅 12分之1 被告 14 陳亮宏 12分之1 被告 15 陳江旗    連帶負擔24分之1 被告 16 陳永富  被告 17 陳俊昌  被告 18 陳和家  被告 19 陳寶雲  被告 20 陳泱如  被告